【裁判字號】    97,台上,3167
【裁判日期】    970710
【裁判案由】    偽造文書
【裁判全文】
最高法院刑事判決            九十七年度台上字第三一六七號
上  訴  人  甲○○
上列上訴人因偽造文書案件，不服台灣高等法院高雄分院中華民
國九十四年六月十四日第二審判決（九十四年度上訴字第二九七
號，起訴案號：台灣高雄地方法院檢察署八十九年度偵字第一○
○九一、一○三七號、九十四年度偵字第五七○六號），提起上
訴，本院判決如下：
    主  文
原判決撤銷，發回台灣高等法院高雄分院。
    理  由
本件原判決撤銷第一審之科刑判決，改判依刑法修正前連續犯、
牽連犯之規定，論處上訴人甲○○共同連續行使偽造私文書，足
以生損害於他人罪刑之判決（處有期徒刑一年二月），固非無見
。
惟查：（一）原判決事實一記載上訴人向中興銀行申請核發信用
卡後即將信用卡轉交蔡黃桂銀，二人即於民國八十七年二月七日
共同驅車前往高雄市「雅集組合音響商行」，由蔡黃桂銀假購買
音響之名，以假消費真刷卡換取現款之方式刷得現金新台幣（下
同）五萬五千六百元，並在一式二份之消費簽帳單上偽造陳鍾郁
蘭姓名，偽造簽帳單後，將其中二聯交給店家，由店家持其中一
聯向中興銀行申請撥款，以行使該偽造之簽帳單，致使中興銀行
誤以為真有消費，陷於錯誤而撥款給「雅集組合音響商行」等語
（見原判決第二頁倒數第六行以下、第三頁第一至三行）。事實
三記載上訴人承辦陳國雄之妻宋芊鶴為其夫陳國雄所辦理之中興
人壽保險，並依促銷方案取得中興銀行信用卡，為能取得伊所代
墊上開保險之保險費，竟與宋芊鶴共同詐財之犯意聯絡，於八十
七年二月二十六日，共同前往高雄市「雅集組合音響商行」，由
宋芊鶴假購買音響為名，以假消費真刷卡換取現款之方式，刷得
現金十一萬六千七百元，宋芊鶴並單獨在一式二份之消費簽帳單
上偽造陳國雄姓名，偽造簽帳單後，將其中二聯交給店家，由店
家持其中一聯向中興銀行申請撥款，以行使該偽造之簽帳單，致
使中興銀行誤以為真有消費，陷於錯誤而撥款給「雅集組合音響
商行」等語（見原判決第三頁倒數第二行以下、第四頁第一至九
行）。惟就該「雅集組合音響商行」之店家究係有犯意聯絡而應
論以共同正犯？抑或不知情而分別受上訴人、蔡黃桂銀、宋芊鶴
之利用，而應論上訴人、蔡黃桂銀、宋芊鶴為間接正犯？原判決
理由疏未認定說明。（二）原判決事實二記載上訴人因從事中興
人壽之保險招攬而結識鍾昭萍，鍾昭萍與鄭頌達前係軍中同事，
蔡黃桂銀因委託陳俊吉向銀行申請刷卡機而結識，上訴人向鍾昭
萍提起可以用信用卡辦理刷卡付現，若有人需要可以找其幫忙，
嗣於八十七年六月間，鄭頌達所持慶豐銀行所核發卡號00000000
00000000號信用卡額度僅餘四萬餘元，惟欲超刷換取現金，鍾昭
萍告知上訴人，並將鄭頌達之信用卡交予上訴人，上訴人即輾轉
透過蔡黃桂銀聯繫陳俊吉後，由上訴人將信用卡交由陳俊吉持以
刷卡換取現金，上訴人、陳俊吉取得信用卡後即與原判決附表（
下稱附表）二所示商店負責人共同基於詐欺取財之犯意聯絡，在
附表二所示商店，利用發卡銀行對於一定金額以下之消費，特約
商店僅核對信用卡是否停卡，無須得到發卡銀行授權碼作業之漏
洞，自八十七年六月二十三日起至同年七月三日止，在附表二所
示之地點及商家，由不詳姓名之成年人，以將交易金額拆單刷卡
之方式，超刷信用卡共計一千九百零九次，金額總計二百八十三
萬三千元，使慶豐銀行不知有詐而依約給付特約商店如附表二所
示財物等情（原判決第三頁第八至二三行）。惟於理由內記載事
實二之犯行，上訴人與蔡黃桂銀、鄭頌達、鍾昭萍等人之間，有
犯意之聯絡及行為之分擔，應論以共同正犯（見原判決第一一頁
倒數第一至四行），並未論述上訴人與陳俊吉、附表二所示商店
負責人及不詳姓名之成年人為共犯關係。事實之記載與理由之說
明不相適合，自屬判決理由矛盾。（三）有罪之判決書，須將認
定之犯罪事實詳記於事實欄，然後於理由內逐一說明其憑以認定
之證據，使事實與理由兩相一致，方為合法。原判決事實一記載
上訴人與蔡黃桂銀、陳勝鴻共同基於偽造私文書之概括犯意，及
與蔡黃桂銀共同基於意圖為自己不法所有之犯意，由蔡黃桂銀將
前於八十四年四月間，陪同陳勝鴻前往台北向美國銀行辦理信用
貸款時所留存陳勝鴻所交付陳鍾郁蘭身分證影本，於八十六年十
一月十一日，在高雄縣大寮鄉○○街四十三號蔡黃桂銀之事務所
內，由蔡黃桂銀提供所持陳鍾郁蘭之上開身分證影本冒充陳鍾郁
蘭，與上訴人共同向不知情之中興人壽經理卜莊連裡、業務員卜
千玲投保中興人壽一百萬元終身壽險，乃由不知情之業務員卜千
玲填載陳鍾郁蘭之中興人壽人身保險要保書資料後，交由蔡黃桂
銀簽名，以偽造保險申請書等情（見原判決第一頁倒數第三行以
下、第二頁第一至十二行）。但判決理由內就上開利用不知情之
人犯罪行為是否為間接正犯，並無一語敘及，自非妥適。（四）
原判決理由說明附表一編號３扣案簽帳單係蔡黃桂銀所有，然既
供上訴人與蔡黃桂銀共同犯罪所用之物，仍依刑法第三十八條第
一項第二款規定宣告沒收等語（見原判決第一三頁第一九至二一
行），惟判決主文僅記載偽造之署押沒收，尚有未洽。以上或為
上訴意旨所指摘，或為本院得依職權調查之事項，應認原判決仍
有撤銷發回更審之原因。原判決理由五關於不另諭知上訴人無罪
部分，既經檢察官起訴書指明與前開論罪部分有裁判上一罪關係
，依審判不可分原則，應一併撤銷發回。另中華民國九十六年罪
犯減刑條例亦已於九十六年七月四日制定公布，自同年七月十六
日施行，本件於更審時併應注意有無該條例第三條第一項第一款
之適用，併此指明。
據上論結，應依刑事訴訟法第三百九十七條、第四百零一條，判
決如主文。
中    華    民    國  九十七  年    七    月    十    日
                      最高法院刑事第二庭
                          審判長法官  莊  登  照
                                法官  黃  一  鑫
                                法官  徐  昌  錦
                                法官  許  錦  印
                                法官  蔡  國  在
      本件正本證明與原本無異
                                      書  記  官
中    華    民    國  九十七  年    七    月   十五   日
                                                      K


司法院資訊處製作；財團法人民間司法改革基金會備份。
